ACORDAO-COMPLETO-2389148

ACÓRDÃO 1393/2020 ATA 5/2020 - SEGUNDA CÂMARA

VISTOS, relatados e discutidos estes autos de tomada de contas especial instaurada pela Superintendência do Desenvolvimento do Nordeste (Sudene) em desfavor, inicialmente, de Albano do Prado Pimentel Franco, como então governador do Estado de Sergipe (gestão: 1º/1/1995 a 31/12/2002) , Antônio Roberto Rocha Messias, como então secretário estadual adjunto da Casa Civil, e Manoel Gomes de Oliveira, como então consultor técnico junto à Casa Civil, diante da não aplicação dos recursos inerentes à contrapartida pactuada e da parcial impugnação dos dispêndios inerentes ao Convênio n.º 44/98 (Siafi 365625) destinado a dar continuidade à implementação do Programa Emergencial de Frentes Produtivas instituído pela Medida Provisória (MP) n.º 1.667-1, de 5/6/1998, com a regulamentação dada pelo Decreto n.º 2.618, de 5/6/1998;
		ACORDAM os Ministros do Tribunal de Contas da União, reunidos em Sessão da 2ª Câmara, ante as razões expostas pelo Relator, em:
		9.1. arquivar a presente tomada de contas especial sem o julgamento do mérito, diante dos elementos convicção até aqui obtidos pelo TCU, por ausência de pressupostos de constituição e desenvolvimento válido e regular do processo, nos termos dos arts. 201, § 3º, e 212 do RITCU; 
	9.2. determinar, nos termos do art. 250 do RITCU, que a Superintendência do Desenvolvimento do Nordeste (Sudene) atente para a necessidade de respeitar os prazos fixados para a fase interna da TCE, nos termo do art. 4.º da IN TCU n.º 71, de 2012, sob pena de a falta de instauração da tomada de contas especial dentro do prazo fixado, sem motivo justo, ensejar a aplicação da multa prevista no art. 58, II, da Lei n.º 8.443, de 1992, entre outras penalidades legais, em desfavor da autoridade responsável pelo correspondente ato omissivo-comissivo, com erro grosseiro; e
                   9.3. determinar que a unidade técnica envie a cópia deste Acórdão, com o Relatório e a Proposta de Deliberação, à Superintendência do Desenvolvimento do Nordeste (Sudene) e à Procuradoria-Geral do Estado de Sergipe, para ciência; ficando a unidade técnica dispensada de promover o monitoramento sobre a determinação proferida pelo item 9.2 deste Acórdão.​

Tomada de contas especial instaurada pela Superintendência do Desenvolvimento do Nordeste (Sudene) em desfavor, inicialmente, de Albano do Prado Pimentel Franco, como então governador do Estado de Sergipe (gestão: 1º/1/1995 a 31/12/2002), Antônio Roberto Rocha Messias, como então secretário estadual adjunto da Casa Civil, e Manoel Gomes de Oliveira, como então consultor técnico junto à Casa Civil, diante da não aplicação dos recursos da contrapartida pactuada e da parcial impugnação dos dispêndios inerentes ao Convênio n.º 44/98 (Siafi 365625) destinado a dar continuidade à implementação do Programa Emergencial de Frentes Produtivas instituído pela Medida Provisória (MP) n.º 1.667-1, de 5/6/1998, com a regulamentação dada pelo Decreto n.º 2.618, de 5/6/1998.

Segunda Câmara

Estado de Sergipe.

3. Responsável: Estado de Sergipe (CNPJ 13.128.798/0001-01).

13.1. Ministros presentes: Ana Arraes (Presidente), Augusto Nardes e Raimundo Carreiro.
13.2. Ministro-Substituto convocado: Augusto Sherman Cavalcanti.
13.3. Ministro-Substituto presente: André Luís de Carvalho (Relator).

ANDRÉ DE CARVALHO

Trata-se de tomada de contas especial instaurada pela Superintendência do Desenvolvimento do Nordeste (Sudene) em desfavor, inicialmente, de Albano do Prado Pimentel Franco, como então governador do Estado de Sergipe (gestão: 1º/1/1995 a 31/12/2002) , Antônio Roberto Rocha Messias, como então secretário estadual adjunto da Casa Civil, e Manoel Gomes de Oliveira, como então consultor técnico junto à Casa Civil, diante da não aplicação dos recursos inerentes à contrapartida pactuada e da parcial impugnação dos dispêndios inerentes ao Convênio n.º 44/98 (Siafi 365625) destinado a dar continuidade à implementação do Programa Emergencial de Frentes Produtivas instituído pela Medida Provisória (MP) n.º 1.667-1, de 5/6/1998, com a regulamentação dada pelo Decreto n.º 2.618, de 5/6/1998.
2.	Após a análise do feito, o auditor federal da Secex-TCE lançou o seu parecer à Peça 24 nos seguintes termos:
	“ (...) 2. Para execução do ajuste, incialmente foi previsto o total de R$ 397.800,00, sendo R$ 331.500,00 de recursos federais, transferidos em 4/11/1998 (peça 5, p. 73) , e R$ 66.300,00 correspondente à contrapartida (peça 5, p. 60) . Por meio do segundo termo aditivo (peça 5, p. 137-138) , houve aporte adicional de R$ 600.000,00 no ajuste, dos quais R$ 500.000,00 à conta do concedente (transferido em 24/5/1999, peça 5, p. 197) e R$ 100.000,00 a título de contrapartida.  
	3.	O ajuste vigeu no período de 29/10/1998 a 28/6/1999, com prazo para prestação de contas até 28/6/1999 (peça 5, p. 100) . 
	4.	Os recursos da avença foram destinados para aquisição de material para construção de cisternas; alfabetização e capacitação de pessoas alistadas nas frentes produtivas; aquisição de tubos para adutoras; e aquisição de hidrômetro para redes de distribuição e manutenção do programa emergencial de carro pipa (peça 5, p. 38) . 
	5.	O convenente apresentou intempestivamente a prestação de contas final dos recursos, em 14/9/1999 (peça 5, p. 152-239 e peça 6, p. 1-267) .
	6.	Pelo expediente à peça 6, p. 268-269, de 5/10/1999, a Sudene realizou a análise preliminar das contas apresentadas, tendo apontado, entre outras, as seguintes ocorrências: realização de despesa após vigência do ajuste, no valor de R$ 170.610,00, referente abastecimento de água por meio de carros pipa; e não aplicação da contrapartida.
	7. 	No laudo técnico à peça 6, p. 280-281, de 19/10/2000, apesar de salientar que não houve a aplicação da contrapartida pactuada, atestou-se a boa e regular aplicação dos objetos do convênio, bem como a construção das cisternas, tendo sugerido o encerramento do ajuste.
	8.	Todavia, em 15/3/2001, o setor de auditoria da Sudene sugeriu que o processo fosse enviado à sua Coordenação de Defesa Civil (CDC) para conhecimento e pronunciamento sobre as constatações verificadas na execução do ajuste (peça 6, p. 313-314) . 
	9.	Em cumprimento ao parecer acima mencionado, a CDC enviou oficio ao estado de Sergipe, por meio da Coordenadoria Estadual de Defesa Civil, solicitando a devolução dos recursos referentes à execução de despesas após a vigência do convênio, sendo R$ 170.610,00 despesas destinadas ao abastecimento de carros-pipa e R$ 40.908,00 empregados na construção de cisternas (peça 6, p. 317) . O convenente se manifestou pelo oficio à peça 6, p. 322, e juntou a documentação à peça 6, p. 323-334 e peça 7, p. 1-8. Observe-se que até então o repassador notificou o Estado de Sergipe apenas quanto ao montante aplicado após a vigência do convênio.
	10. No parecer técnico à peça 7, p. 13, concordou-se com as justificativas apresentadas pelo convenente quanto ao uso de recursos após vigência da avença. Entretanto, sugeriu-se que a decisão final acerca da questão fosse tomada pelas instâncias superiores do órgão.
	11. De acordo com a documentação trazida aos autos, observa-se que entre os anos de 2002 a 2009 o processo do convênio teve pouca movimentação, e nenhuma medida efetiva foi adotada objetivando a devolução do eventual dano referente à ocorrência acima e quanto a não aplicação da contrapartida pactuada (peça 7, p. 14-26) .
	11.1. Abre-se um parêntese para esclarecer que a Sudene foi extinta em 2001 e foi novamente instituída em 2007, tendo sido substituída, nesse ínterim, pela Agência de Desenvolvimento do Nordeste (Adene) . 
	12. Passados quase dez anos da apresentação da prestação das contas pelo convenente, em abril de 2009 foi então realizada análise financeira do ajuste, tendo o técnico responsável pelo exame opinado pela não aprovação das contas em razão da realização de despesas fora da vigência do ajuste e em razão do ‘saldo bancário não devolvido’ (peça 2, p. 18-19 e peça 7, p. 27-28) .
	13. Conforme sugerido pelo setor de auditoria do concedente (peça 2, p. 33-34 e peça 7, p. 52-54) , o processo foi encaminhado à Procuradoria junto à Sudene para apreciação e pronunciamento quanto ao valor a ser devolvido. Em resposta, foi emitido o parecer presente na peça 2, p. 35-42, de 18/9/2009, no qual se opinou apenas pela glosa referente às despesas realizadas após o ajuste. 
	14. Foi então expedida notificação em 31/3/2010, instando o convenente a devolver os valores impugnados (peça 2, p. 44-45 e peça 7, p. 77-78) , que também englobou os recursos não aplicados de contrapartida. O estado de Sergipe, por meio da Procuradoria Geral do Estado, requereu prorrogação de prazo para atendimento da notificação. Na ocasião, informou-se ainda que havia sido constituída comissão de inquérito administrativo para apurar eventuais irregularidades no convênio objeto desta TCE e em outros firmados com o estado e a Sudene; e que o estado havia formulado pedido à Câmara de Conciliação e Arbitragem da Administração Federal (CCAF) para instauração de procedimento conciliatório para resolução de controvérsia envolvendo esses convênios (peça 7, p. 80 e 82-90) . 
	15. O procedimento conciliatório acima mencionado foi admitido pela Câmara de Conciliação e Arbitragem da Administração Federal, tendo sido realizadas duas reuniões. Contudo as pendências verificadas na prestação de contas do ajuste não foram solucionadas (peça 7, p. 123, 135-139, 143-144) .
	16. Restando infrutíferas todas as tentativas da Sudene de obter do convenente a restituição dos valores impugnados, em fevereiro de 2011 foi instaurada a presente tomada de contas especial (peça 2, p. 55-58 e peça 7, p. 160 e 169-176) .
	17. Dando continuidade ao feito, com base no despacho à peça 2, p. 95, realizou-se, em março de 2011, notificação do Sr. Albano do Prado Pimentel Franco, Govenador à época da formalização e execução do ajuste, informando acerca do registro do seu nome na conta ‘Diversos Responsáveis’ no Siafi, em decorrência das providências adotadas pela então atual administração do Estado de Sergipe, referente à representação com fins cíveis e administrativos contra o ex-gestor, e também sobre a instauração desta TCE (peça 2, p. 97 e 106) . Esse responsável se manifestou por intermédio do expediente inserto na peça 2, p. 107-128.
	18. A defesa do Sr. Albano do Prado Pimentel Franco foi realizada na nota técnica à peça 2, p. 129-134, na qual se entendeu ser necessário consultar a Procuradoria Federal junto à Sudene para que se manifestasse acerca dos pedidos do então defendente, no sentido de acatar as suas justificativas e retirar seu nome do cadastro do Siafi. Foi então emitido o parecer que se encontra na peça 2, p. 140-154, opinando por indeferir os pedidos do ex-governador.
	19. Em setembro de 2011, a Sudene solicitou ao estado de Sergipe o envio de provas do andamento da representação formulada junto ao Ministério Público Federal (MPF) em face do governador Albano Franco, o que teria como fundamento a suspensão da inadimplência do estado no Siafi (peça 2, p. 169) . Em resposta, a Secretaria de Estado da Casa Civil de Sergipe informou que a referida representação havia sido arquivada pelo MPF (peça 2, p. 173-175) . No mesmo expediente, informou-se ainda o andamento dos trabalhos da comissão de inquérito administrativo com a finalidade de apuar possíveis irregularidades na execução e responsabilidade funcional relativas aos convênios celebrados entre a Sudene e o governo do estado (vide parágrafo 14 desta instrução) . 
	20. Em abril de 2012, a Sudene solicitou ao estado que informasse acerca dos resultados dos trabalhos da comissão supracitada (peça 3, p. 4-5) . Em atendimento, foi encaminhado o relatório final dos trabalhos, no qual se opinou no seguinte sentido (peça 3, p. 13-38) : 
	‘ (...) é inviável responsabilizar o Sr. Albano Pimentel do Prado Franco ou qualquer outro agente público que tenha exercido função administrativa no âmbito dos convênios aqui relacionados, uma vez que a inércia da SUDENE na análise da prestação de contas dos recursos repassados no âmbito daquelas avença tornou as contas iliquidáveis, impossibilitando, pois, o exercício do direito de ampla defesa pelo longo decurso de tempo entre o repasse dos recursos e a citação do responsável.
	Some-se a isto o fato de que a auditoria da SUDENE em momento algum apontou locupletamento ou má-fé dos agentes públicos envolvidos na execução do ajuste, que em nada se beneficiaram dos atos supostamente irregulares.
	Por conseguinte, recomenda-se o arquivamento do presente feito.’
	21. Atendendo à solicitação da Comissão Permanente de Tomada de Contas Especial da Sudene (CPTCE, peça 3, p. 69-71) , a Procuradoria Federal junto à Sudene emitiu o parecer à peça 3, p. 75-83, discordando da conclusão acima, por entender que, uma vez identificada a irregularidade e o responsável pela prática desta, a administração (estadual) deveria promover o ressarcimento ao erário, independente do prazo transcorrido. Desta forma, concluiu-se que o estado deveria continuar adotando medidas para devolução dos valores impugnados e, caso o ente não comprovasse a adoção de tal providência, a Sudene deveria reinscrevê-lo no registro de inadimplentes do Siafi, nos termos do § 3º, do art. 5º, da IN/STN 1/1997 (vigente à época) .
	22. Diante da inércia do estado de Sergipe em adotar medidas visando o ressarcimento do dano, passados mais de cinco anos de instauração desta TCE, deu-se prosseguimento ao processo com adoção de medidas visando à elaboração do relatório do tomador de contas e a identificação dos potenciais responsáveis (peça 4, p. 34-35) .
	23. Destarte, em novembro de 2016, houve notificação do Sr. Antônio Roberto Rocha Messias, Secretário Adjunto da Casa Civil do Estado de Sergipe (peça 4, p. 69-71 e 81) à época da execução do ajuste; do Sr. Albano do Prado Pimentel Franco, ex-Govenador e signatário do ajuste (peça 4, p. 72-74 e 80) ; e do Sr. Manoel Gomes de Oliveira, ex-Consultor Técnico Responsável da Casa Civil do Estado de Sergipe (peça 4, p. 75-77 e 79) à época do convênio. Não há nos autos possíveis manifestações desses responsáveis. 
	24. Em 19/12/2016, foi elaborado o Relatório de TCE 6/2016 (peça 4, p. 114-140) , no qual se concluiu por imputar os seguintes débitos: no valor R$ 211.518,00, referente à realização de despesas em data posterior à vigência do convênio, sendo responsáveis solidários os senhores Manoel Gomes de Oliveira e Antônio Roberto Rocha Messias; e no valor de R$ 166.300,00, referente à ausência de aporte da contrapartida, ao Sr. Albano do Prado Pimentel Franco. 
	25. Concluída a tomada de contas especial no âmbito da Sudene, nos termos do relatório do tomador de contas, a Secretaria Federal de Controle Interno, com fundamento no seu relatório de auditoria (peça 5, p. 10-14) , certificou a irregularidade das contas (peça 5, p. 15) . O dirigente do Órgão de Controle Interno emitiu parecer da sua competência, bem assim houve pronunciamento ministerial (peça 5, p. 17 e peça 1, p. 3) .
		26. No âmbito do Tribunal, considerando que o Estado de Sergipe se comprometeu com 16,66% do total dos recursos orçados para o objeto (R$ 997.800,00) , e haja vista que para execução do convênio foi utilizado apenas os recursos federais no total de R$ 831.500,00, conclui-se que a contrapartida deveria ter sido no valor de R$ 138.527,90 e que o responsável pela sua devolução é tão somente o convenente. No tocante à realização de despesas fora da vigência do convênio, entendeu-se, conforme instrução de peça 11 (item 28) , ser o caso de aplicar sanção aos responsáveis, mas pela inexistência de débito, haja vista a ausência de indícios de que o objeto da avença não tenha sido realizado. Dessa forma, perante a prescrição da ação punitiva, concluiu-se pelo arquivamento dos autos em relação aos gestores.
	27. Assim, foi realizada, em março de 2019, a citação do estado de Sergipe para que apresentasse suas alegações de defesa para o fato de não ter aplicado o montante referente à contrapartida estabelecida no Convênio 44/98 (Siafi 365625) ou restituísse aos cofres da Sudene o valor de R$ 138.527,90 (peças 13/14) .
	Processos conexos
	28. Por oportuno, cumpre informar que, para executar ações do programa objeto desta TCE, o estado de Sergipe também firmou com a Sudene os Convênios 7/1998 (348331) , 17/1998 (Siafi 362537) , 35/1998 (Siafi 364921) , 7/1999 (Siafi 370305) e 17/1999 (Siafi 371980) . Todos esses convênios foram objeto de tomada de contas especial, cujos processos estão relacionados a seguir:
	TC Processo 035.162/2015-5 - Referente ao Convênio 7/98 (Siafi 348331) . TCE instaurada em face da não devolução do saldo do ajuste. Responsáveis: Albano do Prado Pimentel Franco; Antônio Newton de Oliveira Porto e José Gilton Pinto Garcia. O processo foi julgado pelo Acórdão 3893/2016-TCU-Primeira Câmara, da relatoria do Ministro Substituto Weder de Oliveira, no qual se decidiu arquivar a TCE, com fundamento no art. 212 do RITCU, no art. 6º, inciso II, c/c o art. 19 da IN/TCU 71/2012.
	TC Processo 015.653/2018-8 -  Referente ao Convênio 17/1998 (Siafi 362537) . TCE instaurada em face da realização de despesas após a vigência do Convênio 17/98 (Siafi 362537) e da não aplicação do montante correspondente à contrapartida pactuada. Processo pendente de julgamento.  
	TC Processo 006.100/2017-1 – Tratou do Convênio 35/1998 (Siafi 364921) . TCE instaurada em razão da não devolução do saldo do ajuste. Interessados: Albano do Prado Pimentel Franco e José Gilton Pinto Garcia. Julgada pelo Acórdão 7944/2018-TCU-Segunda Câmara (da relatoria do Ministro Substituto André Luís de Carvalho) , no qual se decidiu arquivar o processo por ausência de pressupostos de constituição e de desenvolvimento válido e regular do processo, nos termos dos arts. 201, § 3º, e 212 do RI/TCU.
	TC Processo 021.048/2016-9 - Relativo ao Convênio 7/1999. TCE instaurada em razão da não aplicação da contrapartida pactuada. Responsável: estado de Sergipe. Julgada pelo Acórdão 6847/2017-TCU-Primeira Câmara, da relatoria do Ministro Substituto Weder de Oliveira, no qual se decidiu arquivar os autos, por ausência de pressuposto de desenvolvimento válido e regular do processo, com base nos arts. 169, inciso VI, e 212 do RI/TCU.
	TC Processo 002.029/2014-6 – Referente Convênio 17/1999 (Siafi 371980) . TCE instaurada em face da não aplicação da contrapartida pactuada. Responsáveis: estado de Sergipe. Julgada pelo Acórdão 7503/2017-TCU-Primeira Câmara, da relatoria do Ministro Substituto Augusto Sherman Cavalcanti, no qual o estado de Sergipe teve suas contas julgadas irregulares e foi condenado ao pagamento do débito apurado. Vez que o débito não foi recolhido, autuou-se o respectivo processo de cobrança executiva (TC Processo 029.728/2017-7) . Nesse processo, o gestor responsável, Sr. Albano Franco, não recebeu imputação de débito nem aplicação de multa. A condenação em débito recaiu apenas sobre o ente federado e a aplicação de multa ao responsável não ocorreu porque o Tribunal concluiu pela prescrição da pretensão punitiva contra esse ex-gestor, em face do longo tempo decorrido desde os fatos geradores.
	Da análise dos pressupostos de procedibilidade da IN/TCU 71/2012
	29. Verifica-se que para a irregularidade tratada nos autos, qual seja, não aplicação da contrapartida pelo Estado de Sergipe, houve o transcurso de mais de dez anos desde o fato gerador sem que tenha havido a notificação do responsável pela autoridade administrativa federal competente (art. 6º, inciso II, c/c art. 19, da IN/TCU 71/2012, modificada pela IN/TCU 76/2016) , uma vez que o Convênio 44/98 (Siafi 365625) findou em 28/6/1999 (peça 5, p. 100) e o responsável foi notificado sobre esta irregularidade apenas em março ou abril de 2010 (fls. 77/78, peça 7) . 
	29.1. Importante ressaltar que a possibilidade de este Tribunal dispensar a instauração de TCE, em face do longo lapso temporal, com base no art. 6º, inciso II da IN-TCU 71/2012, é uma exceção, sendo a regra a imprescritibilidade dos danos causados ao Erário (Súmula TCU 282) . 
	29.2. Outrossim, infere-se do Acórdão 3855/2011-TCU-Segunda Câmara que, ainda que transcorridos prazo superior a dez anos da ocorrência dos fatos e a notificação do responsável, este Tribunal pode determinar a instauração da TCE, sendo que a análise da conveniência e a oportunidade, bem como a razoabilidade de se prosseguir com o feito, deve ocorrer em cada caso concreto.
	30. Verifica-se também que o valor original histórico do débito é superior a R$ 100.000,00 (peça 2, p. 425) , na forma estabelecida conforme os arts. 6º, inciso I, e 19, da IN/TCU 71/2012, modificada pela IN/TCU 76/2016.
	31. A tomada de contas especial está, assim, devidamente constituída e em condição de ser instruída.
	Exame técnico
	Alegações de defesa
	32. O Estado de  Sergipe, após prorrogações de prazo deferidas por este Tribunal (peças 17, 21 e 23) , apresentou suas alegações juntadas à peça 22 dos autos, solicitando o arquivamento do processo, por entender que as contas seriam iliquidáveis, e que caso tal defesa não fosse aceita e o processo seja julgado pela irregularidade, que não fossem cobrados juros moratórios bem como este Tribunal determinasse ao ente federado a inclusão de créditos orçamentários nas leis orçamentárias anuais para fins de recolhimento.
	33. O entendimento de que as contas deveriam ser arquivadas, sem a cobrança da referida devolução dos recursos a título de contrapartida não aplicada, baseou-se inicialmente no fato de que a cobrança foi feita com prazo superior a 10 anos do fato gerador, o que implicaria na aplicação do inciso II do art. 6º da IN-TCU 71/2012.
	34. Alega também a impossibilidade de apresentação de elementos a título de defesa em virtude da superação do prazo para guarda da documentação do convênio, conforme definido no art. 30, § 1° da IN/STN 1/1997:
	‘Art. 30. As despesas serão comprovadas mediante documentos originais fiscais ou equivalentes, devendo as faturas, recibos, notas fiscais e quaisquer outros documentos comprobatórios serem emitidos em nome do convenente ou do executor, se for o caso, devidamente identificados com referência ao título e número do convênio.
	§ 1° Os documentos referidos neste artigo serão mantidos em arquivo em boa ordem, no próprio local em que forem contabilizados, à disposição dos órgãos de controle interno e externo pelo prazo de 5 cinco anos contados da prestação ou tomada de contas, do órgão ou entidade concedente, relativa ao exercício da concessão.’ 
	35. Informa, nessa linha, que as contas da Sudene relativas aos exercícios de 1998 e 1999, anos dos repasses dos recursos, foram julgadas em 9/11/2000 e 30/8/2001, respectivamente (processos Processo 009.509/1999-2 e Processo 008.358/2000-3, ambos de relatoria do Ministro Adylson Martins Motta, não havendo, portanto, mais a obrigação de o Estado de Sergipe manter em seus arquivos os documentos referentes às despesas dos recursos transferidos através do Convênio 44/1998, o que demandaria o arquivamento das contas ante a impossibilidade de apresentação de documentos a título de defesa.
	36. Prosseguindo, alegam ainda que as Leis de Diretrizes Orçamentárias nos anos de 1998 e 1989 definiam que a necessidade de aporte de contrapartida não se aplicaria aos recursos repassados pela União a municípios que se encontrassem em situação de calamidade pública formalmente reconhecida durante o período que esta subsistisse, e que os recursos objeto do convênio em apreço se destinavam inteiramente a beneficiar diretamente a população pobre dos municípios atingidos pela seca e em situação de emergência formalmente declarada, cabendo àquele ente federado, como participante do Programa Emergencial de Frentes Produtivas, a função de coordenação e distribuição dos recursos.
	37. Consta ainda de suas alegações a suposta impossibilidade de cobrança do Estado de Sergipe dos recursos de contrapartida, uma vez que no termo de convênio não constava cláusula específica de tal obrigação de devolução nos casos em que a contrapartida não fosse aplicada. Entende que, mesmo que o inciso XIII do art. 7º da IN/STN 1/1997 previsse tal devolução, essa cláusula não constava do termo do convênio, o que, na visão deles, impediria a União de realizar tal cobrança.
	38. Alegam ainda que o objeto do convênio foi cumprido, o que comprovaria a aplicação da contrapartida em serviços, uma vez que os recursos federais foram utilizados preponderantemente para aquisição de materiais, e houve construção de 61 cisternas, conforme verificado em laudo técnico do órgão repassador, serviços esses a cargo do Estado a título de contrapartida, que não deveria ser necessariamente financeira, segundo o parágrafo único da cláusula segunda do Termo, não tendo como o Estado de Sergipe, passados tantos anos, apresentar documentação comprobatória.
	39. Por fim, quanto à devolução dos recursos da contrapartida proporcional não aplicada, pugna pela aplicação, por analogia, do Acórdão 6847/2017-TCU-Primeira Câmara, que, analisando caso similar aos tratados nestes autos, decidiu por arquivar o processo, ante o longo transcurso de tempo entre o fato gerador e a notificação do responsável.
	Análise
	40. Do exame das alegações, tem-se que não possam prosperar alguma delas, como a impossibilidade de devolução dos recursos não aplicados de contrapartida em virtude de não constar no termo do convênio a obrigatoriedade para tal, uma vez que no preâmbulo do mesmo está claramente definido que o Termo é assinado com base, entre outras normas, na IN/STN 1/1997. Assim, mesmo não constando expressamente tal cláusula no termo de convênio, a regra deve ser aplicada. 
	41. Também se entende não possa ser acatada a alegação de que a contrapartida foi aplicada na forma de serviços, uma vez que o Plano de Trabalho (peça 5, fl. 38) prevê que a contrapartida seria aplicada em compra de materiais e carros-pipa. Da mesma forma o Plano de Trabalho referente ao segundo termo aditivo, que também prevê a aplicação da contrapartida em carros-pipa (peça 5, p. 123/124) .
	42. Ademais, a cláusula segunda, parágrafo único, do Convênio define que a contrapartida poderá ser atendida na forma de equipamentos, materiais, suprimento de água, quando se tratar de obras e serviços, e na remuneração dos alistados nas frentes produtivas, necessariamente em dinheiro (peça 5, p. 60) . Em nenhum momento se diz que a contrapartida poderá ser feita na forma de serviços, como alegado pelo Procurador do Estado.
	43. Por outro lado, a não exigência de obrigação da contrapartida no caso de recursos transferidos pela União a municípios que se encontrem em situação de calamidade pública formalmente reconhecida não significa a vedação para o estado, posto que se trata de entidades distintas e que o convênio foi celebrado com o Estado de Sergipe. 
	44. Quanto à impossibilidade de apresentação de documentação que tivesse o caráter de comprovar a aplicação, mesmo que em serviços, que apesar de não constar do termo de convênio era prevista na IN/STN 1/1997 (art. 2º, § 2º) e nas Leis de Diretrizes Orçamentárias do período, entende-se pertinentes as alegações apresentadas pelo Estado de Sergipe.
	45. Observe-se que a primeira notificação feita ao Estado de Sergipe em março de 2001 abordou tão somente os gastos feitos fora da vigência do convênio (peça 6, pg. 317) , tendo o Estado, naquela época, apresentado defesa obviamente apenas sobre o fato pelo qual foi inquirido, defesa essa que só veio a ser analisada muitos anos depois, culminando em nova notificação ao ente Federado em ofício datado de 31/3/2010 (peça 7, fls. 77/78) , portanto mais de 10 anos depois de findado o prazo do convênio em tela, quando então foi inserida a irregularidade referente a falta de aplicação da contrapartida.
	46. Nessa época, o Estado informou ter constituído comissão de inquérito administrativo para apurar eventuais irregularidades no convênio objeto desta TCE e em outros firmados com o estado e a Sudene; e que o estado havia formulado pedido à Câmara de Conciliação e Arbitragem da Administração Federal (CCAF) para instauração de procedimento conciliatório para resolução de controvérsia envolvendo esses convênios (item 14 da Instrução) , bem como também se infere ter apresentado representação junto ao Ministério Público Federal (item 19 da Instrução) .
	47. Somente em 2016 foi concluída a presente TCE pelo repassador, que terminou por responsabilizar os antigos gestores à época, sendo que o Estado de Sergipe somente veio a ser novamente ouvido nos autos em 2019, já no âmbito deste Tribunal de Contas da União, e, portanto aproximadamente 20 anos após o término do convênio, e após conclusão do relatório do tomador de contas que entendia por sua não responsabilização.
	48. Assim, no âmbito deste processo de TCE, entendem-se como pertinentes as alegações de arquivamento dos autos ante o transcurso de mais de 10 anos do fato gerador, uma vez que a primeira notificação feita ao Estado de Sergipe tratou apenas de despesas feitas fora do prazo de vigência, irregularidade essa já desconsiderada nos autos. Ademais, após a notificação pela não aplicação da contrapartida, verifica-se que o Estado tomou medidas administrativas no intuito de se realizar a apuração dos fatos.
	49. Além disso, tem-se que a aplicação dos recursos se deu nos exercícios de 1998 e 1999, respectivamente último e primeiro ano dos dois mandatos que o ex-governador Albano Franco teve à frente do Estado, período esse que se encerrou em 2002, o que seria tempo suficiente para análise e notificação quanto a irregularidade tratada nestes autos, a qual se deu somente em 2010, quando já haviam passado outras gestões pelo Governo do Estado e onze anos após o término do convênio.
	50. Ainda, após a apresentação de novas alegações pelo Governo do Estado de Sergipe naquela época (2010) , somente no exercício de 2019 vem o ente federado ser novamente chamado aos autos. Não se parece ser razoável exigir que o mesmo disponha de tais informações e/ou documentações, principalmente se se considera que já havia apresentado defesa no âmbito administrativo bem como tomado providências internas e externas na tentativa de apurar o fato, embora não tenha gerado nenhum resultado satisfatório.
	51. Isto posto, entende-se razoável aceitar tais alegações de defesa apresentadas pelo Estado de Sergipe, uma vez que a citação do ente federado transcorridos aproximadamente 20 anos do fato gerado, sendo que a primeira notificação na fase administrativa, quanto à irregularidade aqui tratada, data de 11 anos do término do convênio, inviabiliza o pleno exercício do contraditório e da ampla defesa, elementos indispensáveis para o desenvolvimento válido e regular do processo, mormente se dele puder resultar condenação de ressarcimento e sanções.
	Conclusão
	52. Dos elementos e análise acima, entende-se que devam ser parcialmente aceitas as alegações de defesa apresentadas pelo Estado de Sergipe, com consequente arquivamento dos autos por ausência de pressuposto de desenvolvimento válido e regular do processo, com base no art. 212 do RITCU.	
	Proposta de encaminhamento
	53. Ante o exposto, elevam-se os autos à consideração superior, propondo:
	a) acolher parcialmente as alegações de defesa apresentadas pelo Estado de Sergipe;
	b) arquivar os presentes autos, por ausência de pressuposto de desenvolvimento válido e regular do processo, nos termos do art. 212 do Regimento Interno deste Tribunal;
	c) encaminhar cópia da decisão que vier a ser tomada ao Estado de Sergipe e à Superintendência do Desenvolvimento do Nordeste – Sudene, para conhecimento.”
3.	Já, com a anuência do titular da unidade técnica (Peças 25 e 26) , o diretor da Secex-TCE manifestou a sua parcial concordância com a aludida proposta do auditor federal, tendo consignado, para tanto, o seu parecer nos seguintes termos:
	“ (...) 7. Importante salientar, de pronto, que, consoante a jurisprudência atual, o mero transcurso de dez anos entre a ocorrência dos fatos e a citação não é razão suficiente para o arquivamento da tomada de contas especial, sem exame de mérito. É preciso que, além disso, fique demonstrado efetivo prejuízo à ampla defesa (v. g. Acórdão 1772/2017-TCU-Plenário, rel. Augusto Sherman) .
	8.	No caso em tela, o convênio encerrou-se em 28/6/1999, as contas foram apresentadas em 14/9/1999 e o Estado de Sergipe recebeu estas notificações:
	Oficio
	Data
	Destinatário
	Peça

	01206/01
	 26/3/2001
	Estado de Sergipe – Defesa Civil
	6, p. 317

	708/2010
	 31/3/2010
	Governo do Estado de Sergipe
	2, p. 44-45

	457/2011
	 30/8/2011
	Governo do Estado de Sergipe
	2, p. 169

	485/2011
	  5/9/2011
	Governo do Estado de Sergipe
	2, p. 182

	488/2011
	  6/9/2011
	Governo do Estado de Sergipe
	2, p. 183

	134/2012
	12/4/2012
	Governo do Estado de Sergipe
	3, p. 4-5

	367/2016
	   4/11/16
	Estado de Sergipe – Defesa Civil
	4, p. 69-71

	9. Veja que o responsável foi notificado sobre pendências na aprovação das contas um ano antes do término da vigência do convênio. Portanto, desde então, ele sabia que as contas estavam sob análise, sendo esperado dele no mínimo que mantivesse a guarda de toda a documentação relativa ao convênio, especialmente a alusiva aos supostos serviços realizados a título de contrapartida, já que o acordo era a aportar em dinheiro.
	10. Embora a primeira notificação não tenha solicitado a devolução da contrapartida, o laudo técnico de 19/10/2000 (peça 6, p. 280-281) , que fez a primeira análise das contas, registrou que ‘o Estado não liberou a contra partida de R$ 166.300,00 (cento e sessenta e seis mil e trezentos reais) , referente a sua participação neste convênio’.
	12. Ademais, em 17/1/2011 (peça 2, p. 47-50) , o Estado moveu representação contra seu ex-governador por irregularidades na execução do convênio, tendo, posteriormente, instituído comissão de inquérito administrativo (peça 2, p. 173-175) para apurar ocorrências relacionadas aos ajustes firmados com a Sudene.
	13. Por tudo isso, não há como acreditar que o lapso temporal entre os fatos e a citação do responsável tenha gerado prejuízo ao exercício do contraditório e ampla defesa, uma vez que ele sabia desde um anos após o término do convênio que as contas estavam em análise pela entidade concedente com suspeitas de irregularidades, recebeu 7 notificações nesse intervalo e certamente tomou conhecimento do questionamento sobre a contrapartida ao ter acesso aos autos do instrumento de repasse e, inclusive, examiná-los por comissão de inquérito administrativo por ele mesmo criada.
	14. Com efeito, segundo a jurisprudência, exemplificada no Acórdão 1304/2018-TCU-Primeira Câmara, rel. Bruno Dantas, comprovado que o responsável teve ciência das irregularidades a ele imputadas antes do prazo de dez anos até a sua citação, ou seja, durante os procedimentos de exame das contas por parte do concedente ou no curso da fase interna da tomada de contas especial, não se configura prejuízo à defesa em decorrência do transcurso de tal prazo.
	15. Portanto, devem ser rejeitadas integralmente as alegações de defesa do Estado de Sergipe, com a manutenção do débito lhe atribuído.
	16. O responsável pediu que, em caso de manutenção do débito, seja dispensada a cobrança de juros moratórios e que seja determinada a inclusão da dívida no orçamento estadual.
	17. Embora, devido a inexistência de amparo legal, não possa ser acolhida a segunda parte desse pedido, uma vez inaplicável aferição da boa-fé do ente estadual, a outra parte do pleito pode ser acolhida, neste caso, mediante a fixação de novo e improrrogável prazo de 15 (quinze) dias, a contar da ciência da deliberação, para que o Estado de Sergipe comprove perante o Tribunal o recolhimento aos cofres da Sudene do referido débito, atualizado monetariamente, desde o fato gerador até a data do efetivo pagamento, nos termos dos §§ 1º e 2º do art. 12 da Lei 8.443/1992 c/c o § 3º do art. 202 do Regimento Interno do TCU
	18. Ante o exposto, elevo os autos à consideração superior, propondo:
	18.1. rejeitar as alegações de defesa apresentadas pelo Estado de Sergipe e, em consequência, fixar novo e improrrogável prazo de 15 (quinze) dias, a contar da ciência desta deliberação, para que comprove perante o Tribunal o recolhimento aos cofres da Superintendência de Desenvolvimento do Nordeste da importância de R$ 138.527,90, atualizada monetariamente desde 28/6/1999 até a data do recolhimento, nos termos dos §§ 1º e 2º do art. 12 da Lei 8.443/1992, c/c o § 3º do art. 202 do Regimento Interno do TCU; 
	18.2. informar ao Estado de Sergipe que a liquidação tempestiva do débito acima indicado, atualizado monetariamente, sanará o processo e as respectivas contas poderão ser julgadas regulares com ressalva, dando-lhe quitação, nos termos do § 2º do art. 12 da Lei 8.443/1992, c/c o art. 202, § 4º, do Regimento Interno do TCU; e 
	18.3. dar ciência desta deliberação, bem como do relatório e voto condutores, aos responsáveis e aos interessados.”
4.	Enfim, por intermédio do Exmo. Sr. Procurador Júlio Marcelo de Oliveira, o MPTCU manifestou a sua concordância em relação à proposta do diretor da unidade técnica, tendo consignado, para tanto, o seu parecer à Peça 27 nos seguintes termos:
	“ (...) O Ministério Público de Contas manifesta-se de acordo com a proposta do Diretor, que mereceu a anuência do sr. Secretário. Considera, ainda, que, em seu pronunciamento de peça 25, forneceu motivos que sustentam tal proposição, os quais merecem ser reiterados: [...]	
	Além desses motivos, a alegação de que a contrapartida teria sido aplicada na forma de serviços para confecção de cisternas, segundo se pode depreender das alegações de defesa apresentadas pelo estado de Sergipe, não se compatibiliza com o plano de trabalho do convênio (peça 5, fl. 38) . Segundo tal plano de trabalho, a contrapartida se daria por meio de compra de materiais e do pagamento pelo fornecimento de transporte realizado por carros-pipa. O segundo termo aditivo também estabeleceu que a aplicação da contrapartida se daria por meio do pagamento por transporte realizado por carros-pipa (peça 5, p. 123/124) . 
	Vale destacar que os pagamentos pelo referido transporte eram feitos a pessoas físicas, consoante se pode observar a partir do exame das relações de caminhões pipas em operação nos municípios beneficiados (peça 6, pp. 78 e seguintes) . Não se identifica, nos autos documentos que indiquem que tais pagamentos tenham sido efetuados com recursos do estado. Não se afigura razoável admitir a hipótese de que tenha havido pagamento com recursos do estado por esse transporte, pois, se isso houvesse ocorrido, teria sido consignado na prestação de contas.
	Ademais, a alegação de aporte de contrapartida por meio de serviços para confecção de cisterna por parte do estado de Sergipe, no entender do MP de Contas, colidiria com as informações constantes da própria prestação de contas apresentada por esse ente (peça 5, pp. 152/239, e peça 6, pp. 1/267) . Exatamente porque essa documentação indica que o objeto do convênio foi realizado apenas com a utilização dos recursos repassados pela Sudene ao estado de Sergipe, uma vez que não faz menção a insumos outros para sua consumação (veja-se, em especial, Relatório de Execução Físico-Financeira, em peça 5, p. 181) . 
	Assim sendo, o MP de Contas, em linha de consonância com o Diretor e com o Secretário e por restar demonstrado efetivo prejuízo ao exercício do direito de defesa por parte do estado de Sergipe, considera que devam ser rejeitadas suas alegações de defesa.
 	O Ministério Público de Contas, ante o exposto, endossa a proposta de encaminhamento apresentada pela unidade técnica, que está explicitada no despacho do sr. Diretor (peça 25) .” 
É o Relatório.

8.1. Vinicius Thiago Soares de Oliveira (OAB-SE 3.385), entre outros, representando o Estado de Sergipe.

Procurador Júlio Marcelo de Oliveira.

TOMADA DE CONTAS ESPECIAL. CONVÊNIO. PARCIAL IMPUGNAÇÃO DOS DISPÊNDIOS. NÃO APLICAÇÃO DA CONTRAPARTIDA. ARQUIVAMENTO DO PROCESSO SEM O JULGAMENTO DO MÉRITO, POR AUSÊNCIA DE PRESSUPOSTOS DE CONSTITUIÇÃO E DESENVOLVIMENTO VÁLIDO E REGULAR DO PROCESSO. DETERMINAÇÃO. CIÊNCIA.

TOMADA DE CONTAS ESPECIAL (TCE)

Secretaria de Controle Externo de Tomada de Contas Especial (Secex-TCE).

Trata-se de tomada de contas especial instaurada pela Superintendência do Desenvolvimento do Nordeste (Sudene) em desfavor, inicialmente, de Albano do Prado Pimentel Franco, como então governador do Estado de Sergipe (gestão: 1º/1/1995 a 31/12/2002) , Antônio Roberto Rocha Messias, como então secretário estadual adjunto da Casa Civil, e Manoel Gomes de Oliveira, como então consultor técnico junto à Casa Civil, diante da não aplicação dos recursos inerentes à contrapartida pactuada e da parcial impugnação dos dispêndios inerentes ao Convênio n.º 44/98 (Siafi 365625) destinado a dar continuidade à implementação do Programa Emergencial de Frentes Produtivas instituído pela Medida Provisória (MP) n.º 1.667-1, de 5/6/1998, com a regulamentação dada pelo Decreto n.º 2.618, de 5/6/1998.
2.	Para a execução do referido ajuste foi incialmente previsto o aporte total de R$ 397.800,00, com R$ 331.500,00 em recursos federais transferidos, em 4/11/1998 (Peça 5, p. 73) , e R$ 66.300,00 em recursos da contrapartida estadual (Peça 5, p. 60) , salientando que, por meio do 2º Termo Aditivo (Peça 5, p. 137-138) , teria sido promovido o aporte adicional de R$ 600.000,00, com R$ 500.000,00 em recursos federais transferidos, em 24/5/1999, Peça 5, p. 197) , e R$ 100.000,00 em recursos da contrapartida, e, assim, o referido convênio teve a vigência durante o período de 29/10/1998 a 28/6/1999, com o prazo para a prestação de contas fixado até 28/6/1999 (Peça 5, p. 100) . 
3.	Os recursos públicos teriam sido destinados para a aquisição de material em prol da construção de cisternas, da alfabetização e capacitação de pessoas alistadas nas frentes produtivas e da aquisição de tubos para adutoras, além da aquisição de hidrômetro para redes de distribuição e manutenção do programa emergencial de carro pipa.
4.	Em 19/12/2016, o Relatório de TCE n.º 6/2016 (Peça 4, p. 114-140) teria assinalado a subsistência do débito sob o valor de R$ 211.518,00 ante a realização de dispêndios em data posterior à vigência do convênio, tendo indicado, como responsáveis solidários, os Srs. Manoel Gomes de Oliveira e Antônio Roberto Rocha Messias, além de assinalar o débito sob o valor de R$ 166.300,00 ante a ausência do aporte da contrapartida, tendo, como responsável, o Sr. Albano do Prado Pimentel Franco.
5.	No âmbito do TCU, ao vislumbrar que o Estado de Sergipe teria assumida a responsabilidade por 16,66% do total dos recursos orçados (R$ 997.800,00) , a Sec-SE assinalou que a contrapartida deveria ter sido fixada sob o valor de R$ 138.527,90 e o responsável pela sua devolução seria tão-somente o ente estatal convenente, assinalando que a realização de dispêndios fora da vigência do convênio tenderia a resultar apenas na aplicação de multa em desfavor dos responsáveis, mas, diante da prescrição da pretensão punitiva do TCU, a unidade técnica suscitou o arquivamento do processo em relação aos gestores.
6.	Dessa forma, a Sec-SE realizou, em março de 2019, a citação do Estado de Sergipe para apresentar as suas alegações de defesa por não ter aplicado o montante referente à contrapartida estabelecida pelo Convênio n.º 44/98 ou restituir o valor original de R$ 138.527,90 em favor da Sudene. 
7.	Após as prorrogações de prazo deferidas (Peças 17, 21 e 23) , o Estado de Sergipe apresentou as suas alegações à Peça 22, solicitando o arquivamento do processo, por contas iliquidáveis, sem prejuízo de, ao subsistir o eventual julgamento pela irregularidade das contas, não serem cobrados os juros moratórios, determinando, ainda, que o ente federado promova a inclusão de créditos orçamentários nas leis orçamentárias anuais para o superveniente ressarcimento da Sudene.
8.	De todo modo, após a análise do feito, o auditor federal da Secex-TCE propôs o parcial acolhimento das alegações de defesa apresentadas pelo Estado de Sergipe e o arquivamento do presente feito, por ausência dos pressupostos de desenvolvimento válido e regular do processo, nos termos do art. 212 do RITCU, pois a citação do ente federado teria sido promovida após o transcurso de quase 20 anos, salientando que a primeira notificação na fase administrativa teria ocorrido após o transcurso de 11 anos desde o término do referido convênio e isso inviabilizaria o pleno exercício do contraditório e da ampla defesa.
9.	Já, com a anuência do titular da unidade técnica, o diretor da Secex-TCE pugnou pela rejeição das alegações de defesa apresentadas pelo Estado de Sergipe, fixando-lhe o novo e improrrogável prazo para o recolhimento do débito, ao vislumbrar que o ente federado tivera a ciência das irregularidades imputadas antes do eventual transcurso de dez anos até a sua citação, pois teria sido notificado durante os procedimentos de análise das contas e na fase interna da TCE, não tendo restado evidenciado o efetivo prejuízo à ampla defesa. 
10.	Ao concordar, por seu turno, com a referida proposta do diretor da Secex-TCE, o MPTCU anotou que não seria compatível com o plano de trabalho do referido convênio a alegação do ente federado no sentido de a contrapartida ter sido aplicada por meio de serviços para a confecção de cisternas.
11.	O TCU deve incorporar, contudo, o parecer do auditor federal a estas razões de decidir.
12.	Diante dos elementos convicção até aqui obtidos pelo TCU, assiste razão ao auditor federal da Secex-TCE, quando anotou que subsistiria o obstáculo ao pleno exercício do contraditório e da ampla defesa em face do transcurso de mais de dezenove anos entre a data fatal para a prestação de contas final do ajuste, em junho de 1999, e a efetiva citação do suposto responsável, em março de 2019, não se mostrando plausível a isolada responsabilização do Estado de Sergipe, ante esse longo transcurso temporal, não só porque as anteriores notificações não teriam servido para o expresso apontamento de todas as falhas na aplicação da aludida contrapartida estadual, mas também porque essa cogitada responsabilização isolada do ente político estadual tenderia a configurar o duplo transtorno em desfavor da comunidade regional a partir da eventual ausência de alguns itens de serviço previstos na contrapartida estadual e da subsequente condenação pecuniária a ser evidentemente suportada pelos cidadãos-contribuintes regionais.
13.	Bem se vê, por outro ângulo, que não existiria outro processo em tramitação no TCU sobre este específico convênio, mas estranhamente, para a execução das ações inerentes a esse mesmo programa emergencial, o Estado de Sergipe também teria celebrado com a Sudene os Convênios 7/1998, 17/1998, 35/1998, 7/1999 e 17/1999, tendo todos esses convênios sido alvo de tomadas de contas especiais perante o TCU sob as seguintes condições:
 (i) o TC Processo 035.162/2015-5 tratou do Convênio 7/1998 e foi julgado pelo Acórdão 3893/2016-TCU-Primeira Câmara no sentido de arquivar a TCE, nos termos do art. 212 do RITCU e dos art. 6º, II, e 19 da IN TCU n.º 71, de 2012;
 (ii) o TC Processo 015.653/2018-8 cuidou do Convênio 17/1998 e ainda estaria pendente de julgamento pelo TCU;  
 (iii) o TC Processo 006.100/2017-1 tratou do Convênio 35/1998 e foi julgado pelo Acórdão 7944/2018-TCU-Segunda Câmara no sentido de arquivar o feito por ausência de pressupostos de constituição e desenvolvimento válido e regular do processo, nos termos dos arts. 201, § 3º, e 212 do RITCU;
 (iv) o TC Processo 021.048/2016-9 cuidou do Convênio 7/1999 e foi julgado pelo Acórdão 6847/2017-TCU-Primeira Câmara no sentido de arquivar o feito por ausência de pressupostos de desenvolvimento válido e regular do processo, nos termos dos arts. 169, inciso VI, e 212 do RITCU; e
 (v) o TC Processo 002.029/2014-6 tratou do Convênio 17/1999 e foi julgado pelo Acórdão 7503/2017-TCU-Primeira Câmara no sentido de julgar irregulares as contas do Estado de Sergipe para condená-lo ao pagamento do débito apurado e, como o débito não teria sido recolhido, foi autuado o respectivo processo de cobrança executiva sob o TC Processo 029.728/2017-7.
14.	De toda sorte, em face até mesmo da longa demora na fase interna da presente TCE durante o período de 7 (sete) anos entre a abertura da TCE, em 8/2/2011 e o pronunciamento ministerial em 23/4/2018, o TCU deve determinar que a Sudene atente para a necessidade de respeitar os prazos fixados para a fase interna da TCE, nos termo do art. 4.º da IN TCU n.º 71, de 2012, sob pena de a falta de instauração da tomada de contas especial dentro do prazo fixado, sem motivo justo, ensejar a aplicação da multa prevista no art. 58, II, da Lei n.º 8.443, de 1992, entre outras penalidades legais, em desfavor da autoridade responsável pelo correspondente ato omissivo-comissivo, com erro grosseiro.
15.	Em face, portanto, dos elementos convicção até aqui obtidos, o TCU deve promover o arquivamento da presente tomada de contas especial, sem o julgamento do mérito, nos termos do art. 212 do RITCU, em face da ausência dos pressupostos de constituição e desenvolvimento válido e regular do processo. 
Ante o exposto, pugno pela prolação do Acórdão ora submetido a este Colegiado.
TCU, Sala das Sessões, em 3 de março de 2020.
Ministro-Substituto ANDRÉ LUÍS DE CARVALHO 
Relator